最高法院民事判決　　　　　　九十六年度台上字第一三七九號
上　訴　人　甲○○○
訴訟代理人　吳 敏 蕙律師
被 上訴 人　乙 ○ ○
上列當事人間請求離婚事件，上訴人對於中華民國九十六年一月
二日台灣高等法院高雄分院第二審判決（九十五年度家上字第六
六號），提起上訴，本院判決如下：
    主  文
原判決關於駁回上訴人對於第一審判准離婚之上訴及該訴訟費用
部分廢棄，發回台灣高等法院高雄分院。
其他上訴駁回。
第三審訴訟費用，關於駁回其他上訴部分，由上訴人負擔。
    理  由
本件被上訴人主張：兩造係夫妻，自民國七十二年起即住居於門
牌為屏東縣鹽埔鄉○○路六十之十號房屋（下稱維新路房屋），
雖伊於七十八年間曾遷離該址，惟於八十八年九月七日業將戶籍
遷回，並於九十二年十二月初欲返家與上訴人同居，詎竟遭上訴
人拒絕，經訴請法院判決上訴人應與伊同居確定後，上訴人仍不
履行同居義務，且無不能同居之正當理由，伊自得依民法第一千
零五十二條第一項第五款規定，訴請離婚等情。求為准伊與上訴
人離婚之判決。
上訴人則以：被上訴人已離家十數年，突於九十三年十月間偕同
鎖匠返家，伊當時拒絕鎖匠開鎖，係欲整理屋內伊之私人物品後
始同意被上訴人進入，並無拒絕與被上訴人同居之意。且被上訴
人於同年月三十日起至同年十二月九日止有陸續返回維新路房屋
居住十日，隨即復無故離去，拒絕履行同居者應係被上訴人，伊
願意履行同居。又伊於九十二年初為便於照顧車禍受傷之次女方
秋萍，始搬至屏東縣鹽埔鄉新和巷一之六號（下稱新和巷房屋）
與方秋萍居住，且維新路房屋已破舊不堪，亦無法居住，伊有不
能與被上訴人同居之正當理由等語，資為抗辯。並於第一審主張
：被上訴人自七十九年四月一日起至九十四年二月二十八日止之
期間，僅給付八十三年一月一日起至八十五年二月二十八日止之
家庭生活費用，其餘未付分文，伊依修正前民法第一千零二十六
條、修正後民法第一千零零三條之一，或民法第一百七十九條規
定，得請求被上訴人給付上開期間之家庭生活費用四百五十三萬
六千元等情。爰提起反訴，求為命被上訴人如數給付，並加付法
定遲延利息之判決（上訴人逾上開金額之請求，業受敗訴判決確
定）。
原審維持第一審所為上訴人敗訴之判決，駁回其上訴，係以：被
上訴人曾對上訴人提起履行同居訴訟，經原法院以九十三年度家
上字第四八號民事判決命上訴人應與被上訴人在維新路房屋同居
，上訴人提起第三審上訴，經最高法院於九十三年九月二十三日
以九十三年度台上字第一九二九號民事裁定駁回其上訴確定。被
上訴人主張上開判決確定後，其於九十三年十月下旬，返回維新
路房屋居住時，遭上訴人鎖門無法入內云云，業據證人即當時為
被上訴人開鎖之鎖匠沈鴻昇證述屬實，足證上訴人拒絕被上訴人
返回維新路房屋履行同居。又依兩造之女方秋萍之證言，可知其
因車禍受傷住院，於九十二年一月十一日出院後半年，已能自行
料理生活，上訴人以照顧方秋萍為不能履行同居之原因即屬消滅
，自應返回維新路房屋。且上訴人自承其於前往新和巷房屋照顧
方秋萍前，係長年住在維新路房屋，可見該房屋尚非破舊不堪居
住，上訴人抗辯需照顧方秋萍，及維新路房屋破舊不堪居住云云
，難認係不能履行同居之正當理由。則上訴人於法院判決其應履
行同居義務後，無正當理由拒絕被上訴人進入維新路房屋與之同
居，屬惡意遺棄被上訴人於繼續狀態中，被上訴人依民法第一千
零五十二條第一項第五款規定，請求離婚，應予准許。再者，兩
造曾於八十三年及八十五年間約定，被上訴人將吉元地磅交由上
訴人經營，其銷售額作為填補家庭生活費用所需，而依財政部台
灣省南區國稅局屏東縣分局九十五年四月十八日函記載，吉元地
磅每月銷售額為三萬五千四百元，則以之計算自七十九年四月一
日起至八十二年十二月三十一日止、八十五年三月一日起至九十
二年六月十一日止之地磅銷售額計四百六十八萬五千七百八十元
，與上訴人所得請求被上訴人給付之家庭生活費用相抵後，並無
不足，上訴人不得再請求被上訴人給付家庭生活費用。從而，上
訴人依修正前民法第一千零二十六條、修正後民法第一千零三條
之一及民法第一百七十九條規定，反訴請求被上訴人給付四百五
十三萬六千元及其利息，洵非正當，不應准許等詞，為其判斷之
基礎。
關於廢棄發回部分：
按夫妻之一方以惡意遺棄他方者，必須有違背同居義務之客觀事
實，及拒絕同居之主觀情事，始為相當。查證人沈鴻昇雖證稱：
原告（即被上訴人）找我去維新路房屋開鎖一次，我正要開時，
被告（即上訴人）在旁邊叫我不要開等語（一審卷(三)第二○四頁
）；惟上訴人抗辯：伊當時（即九十三年十月間）拒絕鎖匠開鎖
，係欲整理屋內伊之私人物品後始同意被上訴人入內，並無拒絕
與被上訴人同居之意。且被上訴人於同年月三十日起至同年十二
月九日止有陸續返回維新路房屋居住十日，隨即復無故離去，拒
絕履行同居者應係被上訴人，伊願意履行同居云云（見原審卷第
二○、二三頁）；被上訴人亦自承於履行同居判決後，有回維新
路房屋住兩個月屬實（見一審卷(三)第六三頁）。上訴人雖曾拒絕
被上訴人經由鎖匠開鎖入屋，惟其後已同意被上訴人返家居住，
並表明願履行同居義務，似此情形，能否謂上訴人有惡意遺棄被
上訴人，在繼續狀態中之情事，尚非無疑。原審就此未詳加審究
，徒以上訴人一時拒絕被上訴人進入維新路房屋，即認被上訴人
得依民法第一千零五十二條第一項第五款規定請求離婚，不無可
議。上訴論旨，指摘原判決此部分違背法令，求予廢棄，非無理
由。
關於駁回其他上訴部分：
查上訴人反訴請求被上訴人給付家庭生活費用四百五十三萬六千
元及其利息部分，原審為其敗訴之判決，認事用法均無不合。上
訴論旨，指摘原判決此部分違背法令，求予廢棄，為無理由。
據上論結，本件上訴一部為有理由，一部為無理由。依民事訴訟
法第四百七十七條第一項、第四百七十八條第二項、第四百八十
一條、第四百四十九條第一項、第七十八條，判決如主文。
中　　華　　民　　國　九十六　年　　六　　月　二十七　日
                      最高法院民事第一庭
                          審判長法官  林　奇　福
                                法官  陳　國　禎
                                法官  陳　重　瑜
                                法官  黃　義　豐
                                法官  簡　清　忠
      本件正本證明與原本無異
                                      書  記  官
中　　華　　民　　國　九十六　年　　七　　月　 十一 　日
                                                    Ａ
